臺灣臺北地方法院民事判決　　　　　　　　　　　　　九十三年度勞簡上字第七號
　　上　訴　人　合作金庫銀行股份有限公司
　　法定代理人　乙○
　　訴訟代理人　江雅萍律師
　　被上訴人　　甲○○
　　訴訟代理人　莊乾城律師
　　複代理人　　林清源律師
當事人間請求給付退休金差額事件，上訴人對於中華民國九十二年十二月二十三日本
院臺北簡易庭九十二年度北勞簡字第一六三號第一審判決提起上訴，本院於九十三年
十二月一日言詞辯論終結，判決如下：
    主    文
上訴駁回。
第二審訴訟費用由上訴人負擔。
    事實及理由
一、本件上訴人合作金庫銀行股份有限公司之法定代理人原為梁成金，嗣於上訴後之
    民國九十三年六月十一日其法定代理人變更為乙○，業據其提出財政部函一件為
    證，並由乙○具狀聲明承受訴訟，核與民事訴訟法第一百七十六條規定尚無不合
    ，合先敘明。
二、被上訴人起訴主張：其自六十九年三月十七日起任職於訴外人台中市第五信用合
    作社（下稱台中五信，業於九十年九月十五日為上訴人所概括承受），至九十年
    七月十八日退休，每月薪資為新台幣（下同）六萬零六百三十五元，服務年資共
    二十一年又四個月，依八十八年修正後之台中五信人事管理規則第一百零五條及
    員工退休辦法第一百零九條之約定，共可領取退休金二百二十一萬三千一百七十
    八元，而上訴人於概括承受台中五信負債後，竟僅給付其退休金一百八十四萬三
    千三百零四元，尚欠三十六萬九千八百七十四元迄未給付，爰依台中五信與其間
    給付退休金之約定及債務承擔之關係，請求上訴人給付上開退休金差額，及自起
    訴狀繕本送達之翌日即九十二年一月八日起至清償日止，按年息百分之五計算之
    利息等語。並補稱：上訴人於九十年九月十五日概括承受台中五信營業及資產負
    債，台中五信所提「台中五信退休員工退休金一覽表」中有「退休人員甲○○：
    ：：２，２１３，１７８」之記載，業經理事主席、總經理、會計經理及人事經
    理等蓋章批示同意，表示台中五信業已承諾支付其該筆退休金。上訴人既與台中
    五信簽訂概括讓與承受信用合作社契約，依民法第三百零五條第一項規定，上訴
    人自九十年九月十五日公告時起概括承受台中五信所有債務，上訴人確係上開退
    休金之給付義務人，負有給付其退休金二百二十一萬三千一百七十八元之義務。
    上訴人雖辯稱伊僅係代為發放退休金云云，然其於前開契約簽訂前（即九十年七
    月十八日）即已退休，已非台中五信員工，自不屬前開契約第六條規定之範圍。
    其退休金乃屬台中五信應付而未付之債務，而為該契約第二條規範之範圍。且依
    行政院金融重建基金管理委員會九十一年二月八日第十一次委員會會議決議謂：
    「對於概括讓與基準日前，已退休或退職員工已提出請領之退休金或退職金之費
    用，係屬該等信用合作社員工服務成本之一部份，似應涵蓋於本基金範圍並予給
    付。」，上訴人自負有給付之責等語。並答辯聲明求為判決：上訴駁回。
三、上訴人則以：伊並非被上訴人退休金之給付義務人，被上訴人亦無由再請求給付
    退休金差額等語，並補稱：行政院金融重建基金管理委員會就經營不善之金融機
    構於概括讓與基準日前，已退休或退職員工所請領之之退休金或退職金，得否納
    入金融重建基金運用範圍，已於九十一年二月八日第十一次委員會議中明白作成
    決議：「對於概括讓與基準日前，已退休或退職員工已提出之退休金或退職金之
    費用，係屬該等信用合作社員工服務成本之一部份，似應涵蓋於本基金範圍並予
    給付。」，顯見金融重建基金就原基層金融機構員工之退休金給付義務之承受，
    並未區分是否於概括基準日前退休而有所不同，一律認定該部分屬金融重建基金
    應給付之範圍，而非承受之銀行應負給付之義務。而被上訴人自九十年起無論請
    求核發退休金、或主張退休金核發金額短少均逕向中央存保陳請，而由中央存保
    發函回覆。足見被上訴人亦認上訴人並非其退休金之給付義務人。被上訴人訴請
    伊給付其退休金之差額，請求對象顯然有誤，原審未查，逕予判定，尚有違誤。
    且被上訴人並不適用八十八年修正後員工退休辦法第一百零五條之規定計算退休
    金：蓋１、台中五信九十年八月二十日中市五信總字第六三九號呈予台中市政府
    勞工局，就該社資深員工退休金之給付，「擬就本社員訂退休辦法核計，是否可
    行」，函請台中市政府惠覆。而該呈文中所檢附之台中五信退休辦法乃為【七十
    八年社員代表大會所訂員工退休辦法】，顯見九十年八月二十日當時台中五信員
    工適用之退休辦法應為【七十八年社員代表大會所訂員工退休辦法】，而非被上
    訴人主張之台中五信八十八年度修正後員工退休辦法。２、再觀諸前述呈文說明
    欄第二項中所載：「本社原訂員工退休金之計算方式係依退休人員最後在職一個
    月薪津為基數，服務滿二十年以上者，以基數之一百五十為核算基數，再乘以服
    務年資，若此服務年資滿三十年正與勞基法計算方式（按工作年資，每滿一年給
    與兩個基數，超過十五年之工作年資每滿一年給一個基數）兩者算出之數值相同
    ，而本社工作規則所訂最高總數以五十五個基數為限，但工作年資超過三十年以
    上者，以本社原訂退休辦法較優於勞基法計算方式。」，對照台中五信七十八年
    之員工退休辦法第八條與八十八年員工退休辦法第一百零五條之規定之退休金計
    算方式，明顯可徵台中五信於九十年八月前述呈文所稱之員工退休金之計算方式
    應為【七十八年員工退休辦法】所規定之方式，而非被上訴人主張之台中五信八
    十八年度修正後員工退休辦法。３、況台中五信亦於上開呈文中亦認：「工作年
    資超過三十年以上者，以本社原訂退休辦法較優於勞基法計算方式。」換言之，
    工作年資不足三十年以上者，以勞基法計算方式優於台中五信原訂退休辦法，而
    本件被上訴人年資僅有二十一年又四個月，依勞基法計算退休金當較優於依台中
    五信退休辦法計算金才是，顯見本件被上訴人之主張有誤。４、查被上訴人主張
    之台中五信八十八年度修正後員工退休辦法之退休金計算方式與勞基法規定者相
    同，茍台中五信九十年已全面適用被上訴人主張之八十八年修正之員工退休辦法
    ，則斷無須再撰擬前開呈文請示其主管機關台中市政府勞工局就其退休金給付之
    疑義表示意見！而台中市政府亦於九十年九月四日函覆台中五信，顯示台中五信
    確實於九十年八月仍以【七十八年所訂員工退休辦法】計算員工退休金無誤。５
    、台中五信既於九十年八月尚主張其員工所適用之退休辦法為【七十八年社員代
    表大會所訂員工退休辦法】，被上訴人主張以八十八年修正後員工退休辦法第一
    百零五條之規定計算退休金，顯然與前引台中五信九十年八月二十日中市五信總
    字第六三九號呈文內容相左，自難盡信而為被上訴人有利之主張。６、台中市政
    府九十三年七月一日以府勞資字第０９３０１０３００２號函檢送【台中市第五
    信用合作社八十八年四月三十日核備之工作規則】，其中第七十條明白載明：「
    員工退休金之支給標準如下：(1)、按其工作年資，在十五年以內者，每滿一年給
    予兩個基數，超過十五年之工作年資，每滿一年給予一個基數，最高總數五十五
    個基數。(2)、依本規定第九十四條第一項第二款規定，命令退休之員工其心神喪
    失或身體殘障係因執行職務所致者，依前款規定加給百分之二十。(3)、適用勞基
    法前退休之退休金給付標準，依本社原訂之員工退休辦法支給，適用勞基法後之
    退休金給付依前述標準支給。」，由上顯見台中市第五信用合作社八十八年四月
    三十日向台中市政府核備之工作規則是採【分段給付】之方式，與重建基金發放
    與被上訴人之退休金計算方式完全相同，足徵被上訴人主張之退休金計算方式並
    不足採等語，資為抗辯。並上訴聲明求為判決：(一)原判決廢棄。(二)被上訴人在第
    一審簡易之訴及假執行之聲請均駁回。
四、兩造不爭執之事實：
（一）上訴人於九十年九月十五日概括承受台中五信一切資產及負債。
（二）被上訴人則於九十年七月十八日辦理退休，服務年資二十一年又四個月，在上
      訴人與台中五信簽訂系爭概括承受契約時，已非台中五信之員工。
（三）台中五信係自八十七年三月一日起適用勞動基準法。
五、得心證之理由：
    本件主要之爭執點應在於：（一）上訴人是否為被上訴人退休金之給付義務人？
    （二）被上訴人請求給付退休金金額究為若干？經查：
（一）關於上訴人是否為被上訴人退休金之給付義務人部分：
    １按就他人之財產或營業概括承受其資產及負債者，因對於債權人為承受之通知
      或公告，而生承擔債務之效力，民法第三百零五條第一項定有明文。查，本件
      上訴人與台中五信於九十年九月十四日簽訂系爭「概括讓與承受信用合作社契
      約」，約定上訴人自九十年九月十五日零時起概括承受台中五信之營業及資產
      負債等情，為兩造所不爭，並有上訴人所提出之「概括讓與承受信用合作社契
      約」（見原審卷第一四至一六頁）、概括讓與概括承受公告（見原審卷第一二
      頁）為證，堪信為真實。依前開規定，上訴人於九十年九月十五日零時起即生
      承擔台中五信債務之效力。
    ２依系爭「概括讓與承受信用合作社契約」第二條約定：「甲方（按即台中五信
      ）概括讓與乙方（按即上訴人）之標的，為甲方之全部營業及資產負債。前項
      讓與之全部資產包括動產：：：；全部負債包括存款、借款、融通墊款、對外
      保證、或有負債、已繫屬法院之負債、員工退休退職準備金、暨其他一切之負
      債或負擔等。：：：。」（見原審卷第一五頁），而查，被上訴人係於九十年
      七月十八日即已辦理退休獲准，且台中五信所提「台中五信退休員工退休金一
      覽表」中有「退休人員甲○○：：：２，２１３，１７８」之記載（見原審卷
      第一一、一三頁），並經台中五信理事主席、總經理、會計經理及人事經理等
      蓋章批示同意，足見台中五信應給付被上訴人之退休金債務於上訴人概括承受
      前確屬台中五信之負債，自應由上訴人概括承受，上訴人自應負給付之義務。
    ３上訴人雖辯稱伊應適用系爭概括承受契約第六條之規定云云，惟按系爭概括承
      受契約第六條係約定：「甲方之員工，應於概括讓與承受基準日辦理年資結算
      ，其應支付之退休金、退職金、資遣費等事宜，委由乙方處理。」（見原審卷
      第一五頁反面），係就於上訴人概括承受時仍屬台中五信員工之年資結算等事
      宜所為約定，被上訴人於上訴人與台中五信簽訂系爭概括承受契約時，既已非
      台中五信之員工，自無該條規定之適用。上訴人所辯尚無可取。
    ４上訴人雖另辯稱伊僅受委託處理台中五信員工之退休金、退職金、資遣費等事
      宜，並未承受相關台中五信員工之退休金、退職金、資遣費之債務云云。惟查
      ，前開系爭概括承受均契約及概括讓與概括承受之公告，均表明係之「概括承
      受負債」之意旨；且縱上訴人與第三人間有籌措資金代為發放退休員工退休金
      之約定，亦屬上訴人與第三人間之內部約定，尚不得拘束被上訴人；況被上訴
      人於九十年七月十八日退休，上訴人於九十年九月十五日概括承受台中五信之
      營業及資產負債，上訴人概括承受時，被上訴人已非台中五信之員工，對於台
      中五信尚未給付退休員工之退休金，依概括承受負債之關係，自應由上訴人依
      原有之債務關係履行，而非依概括承受後上訴人之規定或約定辦理。上訴人此
      之所辯仍無可取。
（二）關於被上訴人之退休金應依何基準計算部分：
    １按勞工工作年資自受僱之日起算，適用本法前之工作年資，其資遣費及退休金
      給與標準，依其當時應適用之法令規定計算；當時無法令可資適用者‧依各該
      事業單位自訂之規定或勞雇雙方之協商計算之。適用本法後之工作年資，其資
      遣費及退休金給與標準，依第十七條及第五十五條規定計算，勞動基準法第八
      十四條之二定有明文。據此，適用勞動基準法前之工作年資，勞工之退休金給
      與標準依當時應適用之法令規定計算，當時無法令可資適用者‧依各該事業單
      位自訂之規定或勞雇雙方之協商計算之；適用勞動基準法後之工作年資，勞工
      之退休金給與標準則依第十七條及第五十五條規定計算，故雇主於計算勞工之
      退休金給付時，自得依適用勞動基準法前、後之工作年資，分別計算。經查，
      台中五信係於八十七年三月一日起始適用勞動基準法，此為兩造所不爭執，而
      本件被上訴人於六十九年三月十七日任職台中五信，九十年七月十八日始退休
      離職，年資為二十一年又四個月，被上訴人年資於台中五信適用勞動基準法前
      、後分別為十八年、三年四個月，此亦為兩造所不爭，依前開規定，上訴人自
      得分段計算被上訴人之退休金。
    ２次按本法所訂為勞動條件之最低標準，雇主與勞工所訂勞動條件，不得低於本
      法所定之最低標準，勞動基準法第一條第一、二項亦有明定。故勞動基準法所
      規定關於退休金之給與標準，係法定之最低標準，如為照顧勞工生活，依前開
      之立法意旨，關於退休金之給與，勞雇雙方自非不得約定高於法定最低標準之
      給與。查，被上訴人於九十年七月十八日退休時，既經台中五信依「台中五信
      退休員工退休金一覽表」中記載「退休人員甲○○：：：２，２１３，１７８
      」，並經台中五信理事主席、總經理、會計經理及人事經理等蓋章批示同意，
      而台中五信八十八年修正後之員工退休辦法第一百零九條第四項及第七項係規
      定：勞工退休金之給予標準如左：1.按其工作年資，每滿一年給與兩個基數。
      但超過十五年之工作年資，每滿一年給與一個基數，最高總數以四十五個基數
      為限。未滿半年者以半年計；滿半年者以一年計。於勞動基準法實施前，其標
      準依本社原訂之員工退休辦法：：：。（見原審卷第五七頁反面）。復據本院
      函台中市政府查明「經台中市政府於八十八年四月三十日核備之台中五信工作
      規則」（下稱台中五信八十八年工作規則），有台中市政府函復本院之函一份
      及該附件可稽（見本院卷第一一０頁以下）。而前開台中五信八十八年工作規
      則乃依據信用合作社法第二十二條規定核備實施，係當時台中五信有效施行之
      人事管理規定，亦堪認定。依該台中五信八十八年工作規則第七十條規定：「
      員工退休金之支給標準如下：1.按其工作年資，在十五年以內者，每滿一年給
      與兩個基數；超過十五年之工作年資，每滿一年給與一個基數，最高總數以五
      十五個基數。：：：。3.適用勞基法前之退休金給付標準，依本社原訂之員工
      退休辦法支給，適用勞基法後之退休金給付，依前述標準支給。」（見本院卷
      第一二二至一二三頁）。與上開台中五信八十八年修正後之員工退休辦法第一
      百零九條第四項及第七項之規定亦相符。而台中五信八十八年修正後之人事管
      理規則第一百零五條亦規定：1.按其工作年資，每滿一年給與兩個基數。但超
      過十五年之工作年資，每滿一年給與一個基數，最高總數以四十五個基數為限
      。未滿半年者以半年計；滿半年者以一年計。（見原審卷第六０頁），並無按
      年資期間給付退休金之約定分段計算之規定，顯見上開規定均較有利於勞工，
      依前揭照顧勞工生活之立法意旨，自無不合。則計算被上訴人之退休金時，自
      應以上開規定作為計算之基準。
    ３上訴人雖辯稱應依「台中五信七十八年社員代表大會所訂員工退休辦法」及勞
      動基準法分段計算被上訴人之退休金云云，並以台中五信於九十年八月二十日
      就「該社資深員工退休金之給付，擬依該社原訂退休辦法核計，是否可行？」
      乙事呈請主管機關台中市政府勞工局核示之函文所檢附之台中五信原訂員工退
      休辦法為「台中五信七十八年社員代表大會所訂員工退休辦法」為據。惟查，
      上開函之日期係九十年八月二十日，而本件被上訴人則於九十年七月十八日即
      已辦理退休，並已據台中五信核算其應領之退休金數額如上，則上訴人以被上
      訴人退休後始提請台中市政府核示之函文，主張依據台中五信八十八年工作規
      則第七十條之規定，台中五信員工退休金之支給，適用勞基法前之退休金給付
      標準，依「台中五信七十八年社員代表大會所訂員工退休辦法」支給；適用勞
      基法後之退休金給付，依「台中五信八十八年工作規則第七十條１」規定支給
      ，並辯稱依勞動基準法第八十四條之二規定，應按被上訴人年資期間給付退休
      金之約定分段計算云云，即非可採。而被上訴人主張依台中五信人事管理規則
      第一百零五條及員工退休辦法第一百零九條，作為給付退休金之計算基準等語
      ，則屬有據。
（三）綜上所述，本件被上訴人主張為可採，上訴人所辯均為無可取。依台中五信與
      其間給付退休金之約定及債務承擔之關係，被上訴人自得請求上訴人給付退休
      金差額及法定遲延利息。從而，被上訴人本於其與台中五信給付退休金之約定
      及上訴人承擔台中五信債務之關係，請求上訴人給付退休金差額三十六萬九千
      八百七十四元，及加計自起訴狀繕本送達翌日即九十二年一月八日起至清償日
      止，按年利率百分之五計算之法定遲延利息，為有理由，應予准許。原審判命
      上訴人如數給付，於法並無不合。上訴意旨指摘原判決不當，求予廢棄改判，
      為無理由。
六、本件事證已臻明確，兩造其餘主張陳述及所提之證據，經本院審酌後，認與判決
    結果不生影響，爰不逐一論述，附此敘明。
七、訴訟費用負擔之依據：民事訴訟法第七十八條。
中　　　華　　　民　　　國　　九十三　　年　　 十二 　　月　　　十五　　日
                                勞工法庭    審判長法官  張靜女
                                            法      官  黃書苑
                                            法      官  張明輝
正本係照原本作成
不得上訴
中　　　華　　　民　　　國　　九十三　　年　　 十二 　　月　　　十五　　日
                                            法院書記官  周其祥
